最高法院民事判決　　　　　　九十四年度台上字第一六四九號
　　上　訴　人　甲○○
　　　　　　　　　　　　號
　　訴訟代理人　林昇格律師
　　被 上訴 人　台東區中小企業銀行股份有限公司
　　法定代理人　李玉洲
　　訴訟代理人　徐南城律師
上列當事人間請求給付退休金事件，上訴人對於中華民國九十三
年一月九日台灣高等法院花蓮分院第二審判決（九十二年度勞上
字第五九號），提起上訴，本院判決如下：
    主  文
原判決廢棄，發回台灣高等法院花蓮分院。
    理  由
本件被上訴人之法定代理人，於第三審程序中變更為李玉洲，茲
其具狀聲明承受訴訟，核無不合，先予敘明。
次查上訴人主張：伊自民國五十三年九月十五日起受僱於被上訴
人，至八十九年四月三十日退休，其中在被上訴人適用勞動基準
法（下稱勞基法）前之工作年資三十二年七個月（自五十三年九
月十五日起至被上訴人適用勞基法前一日八十六年四月三十日止
），被上訴人應依其當時頒行之人事管理規則（下稱系爭規則）
第六十六條之規定，按伊退休當月之薪資新台幣（下同）十二萬
九千一百元，乘以月數四十八個月，給予伊退休金六百十九萬六
千八百元，惟被上訴人在計付此部分退休金時卻將薪資中之生活
津貼除外，而僅給付伊四百十九萬零四百元，相差二百萬六千四
百元迄未給付等情，爰求為命被上訴人給付二百萬六千四百元及
自八十九年五月一日起算法定遲延利息之判決。
被上訴人則以：系爭規則第二十九條既將薪津與各項津貼分列，
且伊員工薪津及各項津貼補助支給表中之全薪，亦含薪津、職務
加給、生活津貼三項，則系爭規則第六十六條所謂薪津自不包括
生活津貼在內。因此，伊就適用勞基法前之上訴人工作年資三十
二年七個月，按其退休當月薪津及職務加給共八萬七千三百元，
乘以四十八個月數，給付退休金四百十九萬零四百元予上訴人，
並未積欠上訴人退休金。至伊所申報之上訴人月投保薪資及每月
提列之員工退職準備金，則係為計算勞工保險費等之用或為將來
支出退休金等所作之準備，均與退休金如何計算無涉，自不得比
附援引作為計付退休金之標準等語，資為抗辯。
原審維持第一審所為上訴人敗訴之判決，駁回其上訴，係以：上
訴人於被上訴人適用勞基法前之工作年資，因其非屬工廠工人或
礦工，而無台灣省工廠工人退休規則或台灣省礦工退休規則之適
用，且當時亦無可資適用之法令，依勞基法第八十四條之二之規
定，其退休金給與標準自應依被上訴人自訂之系爭規則第六十六
條規定計算。而該條規定退休金按退職當月之員工薪津及職務加
給計算，其內容甚為明確，揆諸最高法院十七年上字第一一一八
號判例所示意旨，自不得任意曲解。且由被上訴人員工薪津及各
項津貼補助支給表中之薪資支給標準表與被上訴人之員工薪津支
領清冊，均將生活津貼與薪津分別編列，及薪資支給標準表備註
欄第２點註明全薪為「員工薪津＋職務加給＋生活津貼」，暨系
爭規則第二十九條規定「員工之待遇分為薪津、加給、各項津貼
（包括房租……等）、各項補助、獎金等」等情以觀，亦可見上
開計算退休金之薪津不包括生活津貼在內。雖上訴人以被上訴人
在員工薪資中設生活津貼項目，逃避退休金之給付，主張與誠信
原則有違，但工資固係指勞工因工作而獲得之報酬，且不因適用
勞基法與否而有差異，然如前述，適用勞基法前之工作年資，其
退休金給與標準應依系爭規則，並無強行法規得以適用，而退休
金之計算是否將工資全部抑或僅其中一部納入計算基準內則屬事
業單位訂定退休規則之權責，故被上訴人基於自身內部管理，於
系爭規則明定退休金計算基準僅包括薪資中之薪津及職務加給，
並未違反法律強制規定，亦非以迂迴方式規避強行法規之適用，
自與誠信原則無違。又計算退休金之基準，勞基法所定雖較系爭
規則優渥，但該法之適用不得溯及既往，亦不得執此謂系爭規則
關於退休金計算基準不包括生活津貼之規定，有違誠實信用原則
。況上訴人自受僱後，即知悉被上訴人員工之薪資結構中設有生
活津貼項目，惟從未異議，直至提起本件訴訟始謂與誠信原則有
違，應不足採。至被上訴人向勞保局申報上訴人之月投保薪資，
係為計算勞工保險費及保險給付等之用，其所包括之項目與系爭
規則計算退休金之基準無關，內容亦不相同，自不得比附援引，
認退休金之計算基準包括生活津貼在內。又被上訴人之資產負債
表僅記載員工退休金準備之數額，並未詳列其項目及計算方式，
上訴人主張員工退休準備金係按薪津、職務加給及生活津貼之總
額一定比例提列，已乏憑據。且被上訴人於資產負債表中編列員
工退休金準備，係為將來支出所作之準備，與系爭規則第六十六
條規定如何計算退休金無涉，縱員工退休準備金之提列包括薪津
、職務加給及生活津貼等項目，上訴人之退休金亦應依上開規定
計算之。另上訴人依系爭規則第三十條及第三十一條之規定，主
張薪津包括生活津貼在內，則對條文有所誤解或與本件爭點無關
。上訴人在被上訴人適用勞基法前之工作年資為三十二年七個月
，依系爭規則第六十六條之規定，按上訴人退休當月之薪津及職
務加給共八萬七千三百元，乘以月數四十八個月，上訴人可領退
休金四百十九萬零四百元，且已經被上訴人如數給付，從而上訴
人請求被上訴人再給付退休金二百萬六千四百元，及自八十九年
五月一日起算之法定遲延利息，自屬無據，不應准許等詞，為其
判斷之基礎。
惟查被上訴人薪資支給標準表所載每一層級均可領取之生活津貼
及科、課長以上始得領取之職務加給，除金額因職務而有高低之
分外，每一層級之生活津貼及職務加給均係固定。兩者之規定方
式既屬相同，生活津貼及職務加給是否不包括於所謂薪津之內，
自應作相同之處理，如欲將之排除在薪津之外，衡情亦應一併予
以明文排除，惟系爭規則在獎懲、遷調、福利等章，規定薪津時
卻僅以括號註明不包括職務加給，對於生活津貼則未明文排除。
又被上訴人員工解職時，上開固定支給之生活津貼及職務加給理
應自離職之日停止支付，而系爭規則第三十條則只規定停止支給
薪津，並無生活津貼及職務加給停止支給之明文，足見被上訴人
所訂之系爭規則對於薪津是否不包括職務加給及生活津貼在內，
並無一致之規定，從而系爭規則第六十六條所謂之薪津是否不包
括生活津貼在內，非無再推求之餘地。原審既認工資係指因工作
而獲得之報酬，不因是否適用勞基法而有差異，乃竟未遑綜觀系
爭規則全部條文並詳予推敲生活津貼是否為薪津之一部分，率以
被上訴人將生活津貼與薪津分別編列，即認計算退休金之薪津不
包括生活津貼在內，不免速斷。上訴論旨，指摘原判決不當，求
予廢棄，非無理由。
據上論結，本件上訴為有理由。依民事訴訟法第四百七十七條第
一項、第四百七十八條第二項，判決如主文。
中    華    民    國  九十四  年    九    月    八    日
                      最高法院民事第七庭
                          審判長法官  許  朝  雄
                                法官  謝  正  勝
                                法官  鄭  玉  山
                                法官  吳  麗  女
                                法官  高  孟  焄
      本件正本證明與原本無異
                                      書  記  官
中    華    民    國  九十四  年    九    月  二十二  日
                                                      Ｋ
